臺灣高等法院民事判決
111年度家上字第5號
上  訴  人  吳程遠  
訴訟代理人  李金澤律師
被 上訴 人  高  議  
訴訟代理人  高蒲栽源
上列當事人間請求交付遺贈物事件，上訴人對於中華民國110年1
0月15日臺灣新北地方法院110年度家繼訴字22號第一審判決提起
上訴，本院於111年8月30日言詞辯論終結，判決如下：
    主  文
原判決廢棄。
被上訴人在第一審之訴駁回。
第一、二審訴訟費用均由被上訴人負擔。
    事實及理由
一、被上訴人主張：伊與被繼承人李繼志自幼相識，情誼深厚，
    平日素以義兄義弟相稱。李繼志為感念伊之多年照顧，於民
    國103年9月2日書立自書遺囑（下稱系爭遺囑），將其銀行
    存款中之新臺幣（下同）200萬元贈與伊，且為確保自己最
    終意志之實現，復特意於系爭遺囑內指定收養其配偶莊秀英
    （已歿）所生子女即上訴人以擔任遺囑執行人，李繼志並將
    系爭遺囑影本交付予伊收執。李繼志嗣於109年7月14日死亡
    ，然被上訴人至今遲不依遺囑意旨交付遺贈，爰依系爭遺囑
    之法律關係，求為命上訴人應給付被上訴人200萬元之判決
    。
二、上訴人則以：李繼志生前罹患老人痴呆併妄想症，並無作成
    遺囑能力。被上訴人未提出系爭遺囑原本，難認系爭遺囑影
    本為真正。況系爭遺囑與被上訴人另所提出之98年2月16日
    、99年9月9日遺囑內容及筆跡均有不同，顯非真正，因系爭
    遺囑不能證明係李繼志所為，亦不符自書遺囑之法定要件，
    自不生效力等語，資為抗辯。
三、原審為上訴人全部敗訴之判決，上訴人不服，提起本件上訴
    ，並聲明：㈠、原判決廢棄。㈡、被上訴人在第一審之訴駁回
    。被上訴人則答辯聲明：上訴駁回。　　
四、被繼承人李繼志於103年11月21日經原審法院以103年度司養
    聲字第287號裁定准予收養其配偶莊秀英再婚前所生子女即
    被上訴人為養子，上開事件並於同年12月6日確定；李繼志
    嗣於109年7月14日死亡，由上訴人單獨繼承，李繼志死亡時
    之遺產為臺灣銀行存款401萬5,523元及郵局存款35,207元等
    情，為兩造於本院審理時所不爭執（見本院卷第144至145頁
    ），並經本院依職權調取臺灣新北地方法院103年度司養聲
    字第287號認可收養子女卷宗核閱無誤，且有李繼志之個人
    基本資料查詢結果、財政部北區國稅局新莊稽徵所111年5月
    10日北區國稅新莊營字第1112445706號書函所附遺產稅核定
    通知書、中華郵政股份有限公司111年5月13日儲字第111014
    1750號函附郵政儲金帳戶詳情表及立帳申請書、臺灣銀行新
    莊分行111年6月6日新莊營密字第11100020421號函等件在卷
    可稽（見本院卷第73頁、第105至108頁、第113至122之1頁
    、第125頁），此部分事實明確，可以認定。
五、被上訴人主張系爭遺囑為李繼志所親書，且其上所蓋用之印
    章印文係李繼志在萬泰銀行開戶時所使用之印鑑章云云，惟
    為上訴人所否認，並以前揭情詞置辯。經查：
㈠、按民事訴訟法第352條第2項規定「私文書應提出其原本，但
    僅因文書之效力或解釋有爭執者，得提出繕本或影本」。倘
    私文書之原本已滅失或因故無法提出，而當事人復對繕本或
    影本之真正有爭執，為符真實，法院雖非不得依民事訴訟法
    第222條第1項規定，斟酌全辯論意旨及調查證據之結果，依
    自由心證判斷其真偽，然私文書之真正，他造當事人有爭執
    者，舉證人仍應負證明其真正之責，此觀同法第357條之規
    定自明，又同法第358條關於私文書經本人或其代理人簽名
    、蓋章或按指印者推定為真正之規定，亦須其簽名、蓋章或
    按指印係本人或其代理人為之，在當事人間已無爭執或經舉
    證人證明者，始得適用。
㈡、被上訴人始終未提出系爭遺囑之原本，上訴人復否認系爭遺
    囑為真正，依上說明，被上訴人就其主張系爭遺囑係李繼志
    所為乙情，自應舉證以實其說。被上訴人固主張：李繼志說
    會把系爭遺囑之原本交給上訴人，所以一開始只有各拿一份
    遺囑影本交給伊及伊的女兒，正反面都有影印內容，但均未
    蓋印章，事後經伊配偶向李繼志提議，李繼志才又拿著萬泰
    銀行的開戶印鑑章來蓋，伊配偶本來想留下印鑑章以便也在
    伊女兒所保管遺囑上蓋印，李繼志還說不行，並說這是印鑑
    章云云。惟查：
　⒈經本院依職權向凱基商業銀行股份有限公司所調取李繼志生
    前在原萬泰銀行開設帳戶之存款業務往來申請書及存款印鑑
    卡（均影本，見本院卷第133至136頁），當庭勘驗比對被上
    訴人所保管之系爭遺囑（亦影本，見本院卷第177頁）上所
    蓋用之「李繼志」印文，確認：上開印鑑卡及系爭遺囑上之
    「李繼志」印章印文外觀雖均為1.1×1.1公分之面積，但其
    中「李」部分下方「木」字外型不同，「繼」部分右側究為
    「糸」字或「雙8」也不同，「志」部分下方「心」部筆畫
    不同，有本院111年7月25日之當庭勘驗筆錄及翻拍系爭遺囑
    之印章印文特寫照片在卷可稽（見本院卷第174至177頁），
    兩造對上開勘驗結果亦均不爭執。是依本院上開勘驗結果，
    系爭遺囑上所使用之「李繼志」印章，並非其生前在萬泰銀
    行開戶時所使用之印鑑章，依上說明，即無從逕依民事訴訟
    法第358條之規定，推定系爭遺囑為形式真正。
　⒉至被上訴人另於本院言詞辯論期日，提出其宣稱李繼志生前
    託付外傭致贈之印章、獎章、對章等物品，並主張上開印章
    即為前述萬泰銀行開戶印鑑章云云（見本院卷第190頁），
    惟上訴人既自陳李繼志認萬泰銀行印鑑章為其個人之重要理
    財工具而拒絕被上訴人配偶借用，又豈會隨意託付外勞而不
    親自交付予被上訴人，顯有可疑，被上訴人翻異改稱上情，
    已難盡信。況系爭遺囑上所蓋用「李繼志」印文，經本院當
    庭勘驗後，已確認與李繼志辦理萬泰銀行開戶時所使用之印
    鑑章印文不同，則不論被上訴人事後能否當庭提出李繼志辦
    理萬泰銀行開戶時之印鑑原章，仍均不足以憑此反推系爭遺
    囑上所蓋用之「李繼志」印章印文為真正。被上訴人以此為
    證，仍無足採。
㈢、被上訴人再主張：系爭遺囑上之簽名係由李繼志本人所親簽
    ，系爭遺囑應屬真正且發生自書遺囑之效力云云。然查：
　⒈按遺囑制度在尊重故人之遺志，因其內容多屬重要事項，或
    攸關遺囑人之財產處分，或涉及身分指定，而其效力發生在
    遺囑人死亡後，如起紛爭已難對質，為確保遺囑人之真意，
    並防免利害關係人之爭執，我國民法乃規定遺囑須具備法定
    之方式，始生遺囑之效力。自書遺囑者，應自書遺囑全文，
    記明年、月、日，並親自簽名；如有增減、塗改，應註明增
    減、塗改之處所及字數，另行簽名，民法第1190條既有明文
    ，是遺囑如未經遺囑人自書其全文，或有增減、塗改而未註
    明增減、塗改之處所及字數並再另行簽名者，縱曾有遺囑人
    之簽名，仍難認已發生自書遺囑之效力。
　⒉經本院當庭逐一勘驗比對被上訴人在本案審理過程中所提之9
    8年2月16日、99年9月9日、103年9月2日署名遺囑人為李繼
    志之遺囑影本（以上各見本院卷第61頁及第155頁、原審卷
    第37頁及本院卷第157頁、原審卷第35至36頁及本院卷第159
    頁），確認：上開三份遺囑最末欄立遺囑人「李繼志」之簽
    名外觀類似，但該三份遺囑內文所寫文字，其筆鋒、筆畫順
    序、頓點、筆勢各次均不相同，並不類似，有本院111年5月
    2日勘驗筆錄在卷可憑（見本院卷第68頁），參以被上訴人
    於本院審理時，坦言其從未親眼見聞過上開三份遺囑之製作
    過程，亦未看過系爭遺囑的原本，所以並不知道系爭遺囑上
    面有無蓋用李繼志的印章印文等語（見本院卷第68、142頁
    ），上訴人復於本院審理時表示從未曾見過這些遺囑等語（
    見本院卷第142至143頁），堪認兩造均不知悉系爭遺囑是否
    由李繼志書寫全文，已難認係真正，遑論符合民法第1190條
    自書遺囑之要式，本院自難依各次內文筆跡均不相同之前開
    3份遺囑內文，遽認系爭遺囑確係由李繼志本人所親自書寫
    全文之自書遺囑。
　⒊至被上訴人於本院審理時，固一再強調伊與李繼志感情甚篤
    ，且李繼志生前既已依系爭遺囑之記載而收養上訴人，足見
    系爭遺囑應為李繼志本人之真意，並提出上訴人與自己長子
    間之LINE對話截圖、李繼志先前曾一度收養被上訴人女兒高
    延君就學時之獎狀照片等件為證（見本院卷第167至168頁）
    。然不論被繼承人李繼志生前主觀意願究竟為何、又是如何
    與被上訴人相處和睦形同一家，因被上訴人始終未能舉證證
    明系爭遺囑確係由李繼志本人自行書寫全文並簽名，揆諸前
    開說明，系爭遺囑已難認係李繼志所書寫，且與民法第1190
    條所規定自書遺囑之法定要件不合，依同法第73條前段規定
    ，系爭遺囑應屬無效。被上訴人空言主張系爭遺囑既經李繼
    志簽名即應發生自書遺囑之效力云云，於法無據，並不可採
    。又李繼志既曾收養他人為養子女，則其收養再婚配偶之子
    即上訴人為養子，亦未能遽認與系爭遺囑相關，是被上訴人
    以李繼志收養上訴人之事實與系爭遺囑內容相符為由，主張
    系爭遺囑為真正，仍非可採。
　⒋從而，被上訴人依無效之系爭遺囑請求上訴人交付遺贈200萬
    元，即非正當，不應准許。
六、綜上所述，被上訴人依系爭遺囑請求被上訴人交付遺贈200
    萬元，為無理由，不應准許。原審為上訴人敗訴之判決，自
    有未洽。上訴意旨指摘原判決不當，求予廢棄改判，為有理
    由，自應由本院廢棄改判如主文第二項所示。
七、本件事證已臻明確，兩造其餘攻擊或防禦方法，經本院斟酌
    後，認為均不足以影響本判決之結果，爰不予逐一論列，附
    此敘明。
八、據上論結，本件上訴為有理由，依民事訴訟法第450條、第7
    8條，判決如主文。　　
中　　華　　民　　國　　111 　年　　9 　　月　　20　　日
                    家事法庭
                        審判長法  官 王怡雯
                              法  官 吳素勤
                              法  官 呂綺珍

正本係照原本作成。
如不服本判決，應於收受送達後20日內向本院提出上訴書狀，其
未表明上訴理由者，應於提出上訴後20日內向本院補提理由書狀
（均須按他造當事人之人數附繕本）上訴時應提出委任律師或具
有律師資格之人之委任狀；委任有律師資格者，另應附具律師資
格證書及釋明委任人與受任人有民事訴訟法第466 條之1第1項但
書或第2項所定關係之釋明文書影本。如委任律師提起上訴者，
應一併繳納上訴審裁判費。
中　　華　　民　　國　　111 　年　　9 　　月　　21　　日
     　　　　　　　　　　　　 書記官 蔡宜蓁